【裁判字號】    89,訴,61
【裁判日期】    890329
【裁判案由】    常業重利
【裁判全文】
臺灣臺北地方法院刑事判決                            八十九年度訴字第六一號
    公  訴  人  臺灣臺北地方法院檢察署檢察官
    被      告  甲○○
                丙○○
右列被告因常業重利案件，經檢察官提起公訴（八十八年度偵字第一六九三五號），
本院判決如左：
    主  文
甲○○共同以犯乘他人急迫貸以金錢，而取得與原本顯不相當之重利罪為常業，處有
期徒刑肆月。
丙○○共同以犯乘他人急迫貸以金錢，而取得與原本顯不相當之重利罪為常業，處有
期徒刑月。
扣案之名片壹盒、0000000000號易付卡壹張及帳冊壹本均沒收之。
    事  實
一、甲○○曾於民國八十八年間因違反毒品危害防制條例案件，經本院八十七年度訴
    字第一五０二號判決判處有期徒刑八月，緩刑二年確定，竟不知悔改，復基於乘
    他人急迫而貸以金錢，並取得與原本顯不相當之重利為常業之犯意，自八十八年
    五月間起，在其所經營位於台北縣新店市○○路○段二三０號之「欣鑫計程車租
    賃公司」，以在名片上刊登「金盈融資公司  000000000000000
    00000金先生洽」之方式對外經營地下錢莊，於明知社會上有因急迫而舉債
    之人，仍預設苛刻重利之條件，即每貸與新台幣（下同）一萬元，以每月分十期
    ，每三天連同本金應支付一千二百元，相當年息百分之二百四十之計息方式，復
    於借款時要求該欲借款之人需提供身分證件及簽立借據、本票以供擔保，另自八
    十八年五月底起，與丙○○間基於常業重利之犯意聯絡及行為分擔，以每月薪資
    二萬五千元之代價僱用丙○○散發上開名片予不特定之計程車司機，乘丁○○、
    戊○○、乙○○及其他不特定人急迫缺錢之際貸以金錢，並取得與原本顯不相當
    之重利藉以牟利營生，並以之為常業（借款時間及利息之計算詳如附表）。迨於
    八十八年七月二十日下午十七時十分，經警前往台北縣新店市○○路○段二三０
    號搜索時，當場自甲○○身上查獲供供犯罪所用之帳冊一本及00000000
    00號易付卡一張，另自丙○○所有之Ｎ七－０二０號營業小客車內扣得丁○○
    、戊○○及乙○○三人分別簽立之借據及本票各一紙、乙○○之身分證一張、戊○○之駕照影本一紙及供犯罪所用之名片一盒。
二、案經台北市政府警察局移送台灣台北地方法院檢察署檢察官偵查起訴。
    理  由
一、右揭犯罪事實，業據被告甲○○於警訊及偵審中坦承不諱，核與被害人丁○○、
    戊○○及乙○○於警訊及偵審中所述交付借款或收取本金、利息等細節大致相符
    ，並有扣案之帳冊一本、0000000000號易付卡一張、被害人丁○○、
    戊○○及乙○○三人分別簽立之借據及本票各一紙、乙○○之身分證一張、戊○○之駕照影本一紙及名片一盒可資佐證，足見被告甲○○之自白與事實相符。訊
    據被告丙○○固不否認有於右揭時、地受僱於被告甲○○從事招攬借款之工作，
    然矢口否認有何常業重利犯行，辯稱：其並不知利息如何計算云云。經查，被告
    甲○○於本院八十九年二月二十三日調查中供稱：「（問：有無告訴丙○○利息
    如何算？）因丙○○以前借過，所以他本來就了解。」另於本院八十九年三月十
    五日審理中供稱：「（問：陳所稱有向其借錢之車行，是否即為你頂下之車行？
    ）是。」，核與被告丙○○於本院八十九年三月十五日審理中稱：「車行是倪跟
    前手頂下來的，我也有跟前手車行借錢，我就是跟倪借錢來還車行的。‧‧‧」
    等語相符；又扣案之被害人丁○○、戊○○及乙○○三人分別簽立之借據及本票
    各一紙、乙○○之身分證一張、戊○○之駕照影本一紙及名片一盒，係於被告丙○○所有之Ｎ七－０二０號營業小客車內查獲，此有搜索扣押證明筆錄一紙在卷
    可稽；觀諸被告丙○○於警訊及偵查中就上開計息方式均能明確供述無訛，且被
    告丙○○自承受僱被告甲○○擔任招攬借款工作，其就借款計息方式即難推諉不
    知，是被告丙○○就上開常業重利犯行，自有犯意聯絡及行為之分擔。至證人乙○○雖於八十八年七月三十日偵查中證稱借款並未計算利息云云，然其於本院八
    十九年二月九日調查中證稱：其於簽立借據時，尚積欠六千元，但借據記載為一
    萬二千元等語，顯與一般借貸習慣不符；而經本院核對卷內證人乙○○所立具之
    本票及借據所載之內容，顯與被告甲○○所稱收取本金及利息之情節相符；另有
    扣案之證人乙○○之身分證正本可資佐證，亦與被告甲○○之經營模式相同，足
    徵證人乙○○上開所言，應屬事後避就之詞，不足採信。次查，被告甲○○所貸
    與款項之計息方式，相當年息百分之二百四十，已如前述，較之吾國目前經濟狀
    況、有關法令與金融業、一般民間利率、民法第二０四條、第二０五條之法定利
    率等情形，並比較之一般債務之利息（如最高法院八十四年度台上字第五０六一
    號判決揭示「公眾週知之事實，毋庸舉證，刑事訴訟法第一百五十七條定有明文
    。查民間利息通常為月息二、三分（即百分之二、三），為一般有民間資金往來
    經驗者所熟知，．．．」等情），確有過於懸殊之處，故上開取息標準與其借款
    原本相較應屬顯不相當之重利。又查，證人丁○○及戊○○均稱急需金錢週轉而
    借款，而被告甲○○亦自承係因借款人急用而貸予款項等語，被告既知被害人急
    需款項，仍乘其急迫之際，預定苛刻條件，貸以金錢而博取重利，其有乘人急迫
    之情甚明。再查，被告甲○○以在名片上刊登廣告，並僱用被告丙○○散發名片
    之方式，致令急迫需款之不特定民眾向其等借貸金錢資以索取高昂之利息之行為
    ，顯為明知社會上有因急迫舉債濟急而欲舉債情形者，預先訂定苛刻之條件，一
    俟有人向之借款，即得博取重利，並以之為常業，此雖非對特定之人乘其急迫而
    為之，仍應成立刑法第三百四十五條之常業重利罪。且所謂常業犯，亦不以行為
    人以此一為唯一之職業為必要，兼營他業或以他業為掩護均足當之。又被告甲○○於警訊中供稱：「‧‧‧目前無業，以經營地下錢莊謀生。」、「我因家中缺
    錢，一時貪心，見社會上放高利貸頗利多的才經營的‧‧‧」，另於本院八十九
    年二月二十三日調查中供稱：「（問：你從事此業賺了多少？）剛好夠開銷。」
    等語；而被告丙○○於警訊中亦供稱：「‧‧‧因計程車現在很難賺錢，太多計
    程車了，所以想兼職賺外快，‧‧‧」等語，參以被告甲○○係以每月二萬五千
    元之代價雇用被告丙○○，被告二人顯有恃該與原本不相當之利息為營生並以之
    為常業。本件事證明確，渠等犯行均堪認定，應予依法論科。
二、核被告甲○○及丙○○所為，均係犯刑法第三百四十五條之常業重利罪。又被告
    甲○○及丙○○二人間就上開常業重利犯行，有犯意聯絡及行為分擔，為共同正
    犯。爰審酌被告甲○○曾於八十八年間因違反毒品危害防制條例案件，經本院八
    十七年度訴字第一五０二號判決判處有期徒刑八月，緩刑二年確定，另被告丙○○曾於八十年間因違反公司法案件，經本院八十年度易字第五０五八號判決有期
    徒刑三月，於八十年八月二十九日易科罰金執行完畢（尚不構成累犯），此有台
    灣高等法院檢察署刑案紀錄簡覆表各一紙附卷可稽，其二人以經營地下錢莊牟取
    暴利為生，危害社會經濟秩序，被告丙○○係受僱於被告甲○○從事招攬借款之
    行為，又被害人戊○○稱並無暴力催討情事，被告甲○○於犯罪後尚能坦承部分
    犯行，被告丙○○於犯後猶狡詞卸責，及其品行、犯罪動機、目的、手段、智識
    程度、所生損害、所得利益、經營規模及經營期間等一切情狀，各量處如主文所
    示之刑。
三、扣案之帳冊一本、0000000000號易付卡一張及名片一盒，均屬被告甲○○所有，且為供犯罪所用之物，業經被告甲○○及丙○○供明在卷，爰依刑法
    第三十八條第一項第二款之規定宣告沒收之。至扣案如事實欄所載之借據及本票
    各三紙、被害人乙○○之身分證一張、被害人戊○○之駕照影本一紙，係借款之
    民眾交付資為擔保貸款所用，因其日後仍得請求返還，其所有權並不屬於被告，
    爰不另為沒收之宣告（最高法院八十四年度台上字第三三二四號判決可資參照）
    。
四、至公訴意旨雖稱：被告甲○○及丙○○二人基於常業重利之犯意聯絡，先後貸款
    予除附表所示之人外之二、三十人，並取得與原本顯不相當之重利藉以牟利營生
    ，並以之為常業。因認被告甲○○及丙○○就此部分亦涉有刑法第三百四十五條
    之常業重利罪嫌云云。經查，前開事實雖經被告甲○○及丙○○分別於偵查及警
    訊中供明在卷，然被告之自白，不得作為有罪判決之唯一證據，仍應調查其他必
    要之證據，以察其是否與事實相符，刑事訴訟法第一百五十六條第二項定有明文
    。而公訴意旨並未具體指明上開被害人之姓名，本院自無從核對扣案之帳冊加以
    究明，且亦無相關借款人資料扣案可資佐證，是被告二人所涉此部份犯行尚屬無
    從證明。此外，復查無其他積極證據足資認定被告二人涉有上開之常業重利犯行
    ，本應就此部分犯行為無罪之諭知，惟公訴意旨認此部分犯行與前揭論罪科刑之
    部分，有實質上一罪關係，爰不另為無罪之諭知。
據上論斷，應依刑事訴訟法第二百九十九條第一項前段，刑法第二十八條、第三百四
十五條、第三十八條第一項第二款、罰金罰鍰提高標準條例第一條前段，判決如主文
。
本案經檢察官劉承武到庭執行職務。
中    華    民    國      八十九    年      三      月      二十九      日
                                      臺灣臺北地方法院刑事第九庭
                                            法  官  黃  雅  君
右正本證明與原本無異
如不服本判決，應於判決送達後十日內，向本院提出上訴狀。
                                            書記官  文      柏
中    華    民    國      八十九    年      四      月        八        日
附錄本案論罪科刑法條：
刑法第三百四十五條
以犯前條之罪為常業者，處五年以下有期徒刑，得併科三千元以下罰金。
附表：
┌──┬────┬──────────┬─────────┐
│編號│被害人  │   借  款  時  間   │利              息│
│    │        │                    │                  │
├──┼────┼──────────┼─────────┤
│ 一 │丁○○  │八十八年五月十七日  │每一萬元以三日為一│
│    │        │                    │期，每期一千二百元│
│    │        │                    │（含本金），相當年│
│    │        │                    │息百分之二百四十  │
├──┼────┼──────────┼─────────┤
│ 二 │戊○○  │八十八年五月二十一日│同右              │
├──┼────┼──────────┼─────────┤
│ 三 │乙○○  │八十八年五月十七日  │同右              │
└──┴────┴──────────┴─────────┘


司法院資訊處製作；財團法人民間司法改革基金會備份。
